【裁判字號】    90,上易,1179
【裁判日期】    951229
【裁判案由】    詐欺
【裁判全文】
臺灣高等法院高雄分院刑事判決        90年度上易字第1179號
上  訴  人  臺灣高雄地方法院檢察署檢察官
被      告  乙○○
                    36樓之2
上列上訴人因被告詐欺案件，不服臺灣高雄地方法院90年度易字
第59號中華民國90年5 月16日第一審判決（起訴案號：臺灣高雄
地方法院檢察署89年度偵字第15311 號），提起上訴，本院判決
如下：
    主  文
上訴駁回。
    理  由
一、公訴意旨略以：被告乙○○係上全興業股份有限公司（下稱
    上全興業公司）之實際負責人，從事外勞人力仲介業務，意
    圖為自己不法之所有，竟經由泰國貿易經濟處駐台人員余友
    道介紹，佯以合作引進泰工為由，先傳真合約予在泰國開設
    力鵬人力資源股份有限公司，經營人力資源仲介管理服務之
    ＷＩＣＨＩＴ  ＳＲＩＳＩＴＴＩＤＥＣＨＡＲＡＫ（中文
    姓名丙○○），旋於民國（下同）88年7 月間，將擬妥之合
    約書，攜往泰國曼谷，佯稱自88年（西元1999年）7 月6日
    起至89年（西元2000年）1 月6 日止，半年間合作引進泰工
    1 百名，且於88年（西元1999年）9 月底至少先交付30 至
    50名工人訂單予丙○○承作，餘訂單確定於期限完成，而丙
    ○○應於88年7 月6 日簽約日交付新台幣（下同）1 百萬元
    保證金予之乙○○，餘款60萬元則於同年7 月20日交付，前
    開款項於工人入境台灣工作，最後一筆扣款扣清時，匯返丙
    ○○，並於收受保證金同時，由其交付同額支票予丙○○供
    作質押，俟清償前述保證金後，丙○○始將支票返還之等語
    ，致丙○○信以為真，於同年7 月6 日與其簽訂合約書，並
    依約交付現金支票泰幣114 萬元（折合新台幣1 百萬元），
    另於同年7 月21日匯款泰幣68萬5 千2 百元（折合新台幣60
    萬元）至其指定之泰國帳戶，合計1 百60萬元，乙○○則交
    付其為發票人、票載期日89年1 月6 日、面額1 百60萬元之
    支票供作質押。詎乙○○向丙○○收取前開款項後，非但未
    依其承諾於3 個月內先交30名至50名工人訂單，屆期亦從未
    提交任何工人訂單與丙○○承作，經丙○○屢催，均未果，
    嗣丙○○於89年6 月20日提示上開乙○○為發票人名義之支
    票，卻遭退票，始知受騙。因認被告涉犯刑法第339 條第1
    項之詐欺取財罪嫌。
二、按犯罪事實應依證據認定之，無證據不得推定其犯罪事實；
    不能證明被告犯罪者，應諭知無罪之判決，刑事訴訟法第15
    4 條、第301 條第1 項分別定有明文。而刑事訴訟法上所謂
    認定被告犯罪事實之證據，係指足以認定被告確有犯罪行為
    之積極證據而言，苟積極證據不足為不利於被告事實之認定
    時，即應為有利於被告之認定，更不必有何有利之證據，最
    高法院著有30年上字第816 號判例可參。又刑法第339條詐
    欺罪之成立，以意圖為自己或第三人不法之所有，施用詐術
    使人陷於錯誤而交付財物，或得財產上不法之利益或使第三
    人得之為構成要件；所謂以詐術使人交付財物，必須該財物
    之交付，係由於被施用詐術而陷於錯誤所致，若行為人所用
    方法，不能認為詐術，亦不致使人陷於錯誤，或行為人未施
    用何詐術，交付財物者亦非因陷於錯誤而交付，即不構成詐
    欺罪；至於債務人於債之關係成立後，如有未依債之本旨履
    行民事債務之情形，在一般社會經驗上可能之原因甚多，縱
    令是出於惡意不為履行，苟無足以證明其在債之關係發生時
    ，自始即具有不法所有意圖之積極證據，亦僅能令負民事之
    債務不履行責任，依刑事訴訟法第154 條規定，尚不得據此
    債信違反之客觀事態，而推定債務人原有詐欺取財或詐欺得
    利之犯意。
三、本件公訴意旨認被告乙○○涉有詐欺取財犯行，無非以告訴
    人之指述，合約書、泰國盤古銀行現金支票及匯款收據、被
    告所簽發支票及票據交換所退票理由單各乙份，復審酌1 百
    名外勞人數不在少數，非有大宗或多件人力仲介案件，無以
    供需平衡，如被告確有履約之誠意，於簽約時當已有相當把
    握，且被告將告訴人所交付之1 百60萬元保證金擅自挪作他
    用等，為其論述依據。
四、訊據被告乙○○固坦認其為上全興業公司之實際負責人，於
    前揭時、地與告訴人丙○○簽立合作引進泰勞之合約書，約
    定條件為：自88年（西元1999年）7 月6 日起至89（西元
    2000 年） 年1 月6 日止，半年間合作引進泰勞1 百名，且
    於88年9 月底，至少先交付30至50名工人訂單予丙○○承作
    ，餘訂單於期限前完成，丙○○應於88年（西元1999年）7
    月6 日簽約日交付1 百萬元保證金給被告，餘款60萬元則於
    同年7 月20日交付，而前開款項於泰勞入境台灣工作，最後
    一筆扣款扣清時，即匯返丙○○，並於收受保證金同時，由
    其交付同額支票予丙○○以為擔保，俟清償前開保證金後，
    丙○○即應將上開支票返還等情；且其確已收受上開保證金
    1 百60 萬 元，而所交付以其名義為發票人、發票日89年1
    月6 日、面額1 百60萬元供質押之支票，經告訴人提示確因
    存款不足遭退票，迄今均未償還告訴人上開保證金等事實不
    諱，惟堅決否認有何詐欺犯行，辯稱：伊從事仲介外勞多年
    ，信用良好，原欲以大陸工程股份有限公司（下稱大陸工程
    公司）之訂單交予告訴人承作，惟該工程因民眾抗爭而無法
    進行，事後伊欲以太平洋建設股份有限公司（下稱太平洋建
    設公司）之訂單交予告訴人承作，但告訴人認該契約條件太
    苛，不願承作，始一直無法履行與告訴人之合約，伊係因事
    後情事變更及未接獲訂單，始無法履行合約，伊並無詐騙告
    訴人之意，又伊與告訴人約定引進1 百名外勞，只須有1 、
    2 件通常之訂單即能履行契約，並無須大宗或多件人力仲介
    案件等語。
五、經查：上全興業公司之營業項目主要為從事跨國人才仲介及
    職業介紹，公司名義負責人為被告之妻甲○○（改名方稼榛
    ），然被告為公司實際業務之負責人，被告於前揭時、地與
    告訴人丙○○簽訂合作引進泰工之合約書，約定條件為：被
    告自88年（西元1999年）7 月6 日起，半年間與告訴人丙○
    ○合作引進泰勞1 百名，於88年（西元1999年）9 月底，至
    少先交付30至50名工人訂單予丙○○承作，丙○○應交付1
    百萬元保證金給被告，餘款60萬元則於同年7 月20日交付，
    前開款項於泰勞入境台灣工作，最後一筆扣款扣清時，即匯
    返丙○○，並於收受保證金同時，被告交付同額支票予丙○
    ○以為擔保，支票經告訴人提示確因存款不足遭退票等事實
    ，業據被告於偵查及原審、本院審理時均不否認（偵卷第18
    、22頁，原審卷第63-6 5、82-85 頁，本院卷第53-55 頁）
    ，核與告訴人丙○○於偵查時之供述: 「與被告約定88年（
    西元1999年）7 月6 日起半年內引進泰工100 名，簽約當日
    付100 萬元台幣，後來又匯60萬元至被告指定泰國帳戶，原
    先約定9 月底至少引進3 、40名泰工，後來他一延再延。3
    、4 月間我說若有案子願意配合，但到6 月都沒消息，所交
    付之支票亦退票」等情節以及告訴代理人李孟哲律師於偵查
    中供述之: 「當時契約沒言明泰工要用哪個工程。」等情節
    大致相符（偵卷第21-23 、49頁），證人即泰國貿易經濟處
    駐台人員余友道於偵查時亦證述: 曾介紹余永華與乙○○認
    識，並帶乙○○到泰國，讓他們二人自己談事情（指仲介勞
    工來台工作）等情屬實（偵卷第37頁），並有被告與告訴人
    所簽訂之合約書乙份、泰國盤古銀行現金支票、匯款收據、
    被告所簽發之支票及退票理由單各乙份等影本附卷可稽（偵
    卷第7-11頁）。是被告有與告訴人訂約，由告訴人在泰國負
    責尋找勞工入台，被告則提供外勞在台工作之機會，此部分
    之事實，應無爭執。
六、被告於偵查、原審、本院審理時均陳稱：伊與告訴人簽約時
    ，本欲使告訴人承作大陸工程公司之訂單，該大陸工程因附
    近居民抗爭，無法進行，而伊當時並無與大陸工程公司約定
    ，僅係口頭上先談好，後來伊於89年3 月間取得太平洋建設
    公司工程之合約，有通知告訴人是否承作，但因告訴人認條
    件太苛，而不願承作，伊自與告訴人簽約至被人家告時，僅
    接到太平洋建設公司一個案子等語；被告雖無法提出其確有
    與大陸工程公司談妥需用外勞之仲介契約，及該工程係因居
    民抗爭而無法進行之證據，且告訴人丙○○亦否認被告曾通
    知其是否欲承包太平洋建設公司工程所需外勞人力之訂單；
    惟觀被告所提出之仲介委任契約書11份（外放）以觀，被告
    確曾於85年至88年間，有與大陸工程公司、太平洋建設公司
    、鎮銘營造股份有限公司、威比營造工程股份有限公司等多
    家公司合作，受其委託，引進外勞，觀上開仲介委任契約書
    所載，該工程所引進之外勞人數約由30人至219 人不等，有
    上開仲介委任契約書11份可參；觀其中被告與太平洋建設公
    司於89年3 月14日簽訂之外籍勞工招募契約，該契約所需引
    進之泰籍勞工有219 名，此亦有被告與太平洋建設股份有限
    公司之外籍勞工招募契約書與外籍勞工委託管理契約書各乙
    份在卷足憑（外放）。準此，被告雖未能於與告訴人所約定
    之期間內即自88年7 月6 日起半年內，履行與告訴人所簽訂
    之合約內容，而給付告訴人引進外勞之訂單，然被告既與太
    平洋建設公司於89年3 月14日有簽下外籍勞工招募契約，顯
    見被告仍努力尋求與台灣營造界締結外勞招募契約，以便履
    行其與告訴人間之人力仲介合約，且被告與告訴人所約定之
    人力仲介契約，應是重在能否引進如契約所約定之外勞人數
    來台工作，至於被告是與台灣哪家營造公司合作，欲將引進
    之外勞派往何處工作等等細節，應無重要性。被告亦僅須與
    營造界取得1 、2 件外勞招募契約，即可履行與告訴人所簽
    訂之合約內容，實不需同時取得大宗或多件人力仲介案件，
    始可供需平衡。且觀被告所提出之上開招募外勞契約書，可
    知被告於案發前及案發時均有實際營業且持續取得與營造界
    簽定外勞招募契約，本件亦乏證據可認被告係以取得外勞招
    募單一之契約標的而分別與多家人力公司簽約，以遂行詐取
    權利金或保證金之目的，難認被告自始即無履約之真意。被
    告雖無法於與告訴人之合約所訂期間內履行上開合約，惟衡
    諸一般交易常情，被告係上全興業公司之實際負責人，從事
    外勞人力仲介業務，於契約所訂之半年期限內，其自信預計
    可接獲一、二件仲介外勞契約，尚與社會上一般生活經驗及
    交易常情無違背。況被告雖未於契約所約定之期限內，即88
    年7 月6 日至89年1 月5 日止，取得台灣任何工程公司或營
    造公司委託招募外勞之契約，然於89年3 月14日被告與太平
    洋建設公司已有訂下需引進外勞219 人之外籍勞工招募契約
    ，如前所述，被告既有持續經營跨國職業仲介業務之能力及
    真意，尚非虛設公司行號可比，是難僅以被告確未履行與告
    訴人所簽訂之合約一端，在無其他證據可資佐證之情形下，
    遽認被告於簽約之初即有為自己不法所有之意圖或詐欺之犯
    意。
七、被告所簽發予告訴人之票載期日89年1 月6 日、面額1 百60
    萬元之支票雖以存款不足而遭退票，有支票及退票理由單影
    本在卷（偵卷第11頁），被告事後尚無法償還上開款項，固
    屬實情，然本件並無任何證據足以認定被告於簽約之初即有
    意圖為自己不法所有之詐欺犯意，本件核屬債務不履行之民
    事糾紛，應循民事途徑解決，揆諸首揭說明，被告所為尚難
    遽以詐欺罪責相繩。
八、綜上所述，公訴人所舉事證，既無從證明被告確基於詐欺犯
    意，以引進外勞為詐術，致告訴人陷於錯誤而給付保證金，
    本件關於被告犯罪之證明，尚未達於通常一般之人均不致有
    所懷疑，而得確信其為真實之程度，殊屬無從為有罪之確信
    。此外，復查無其他積極證據足資證明被告有公訴人所指之
    上開犯行，是原審以不能證明被告犯罪，而諭知被告無罪，
    核無違誤，應予維持。檢察官依告訴人之請求，上訴意旨略
    以被告確有詐欺犯行等語，指摘原判決不當，揆諸前開說明
    ，檢察官上訴，非有理由，應予駁回。
據上論斷，應依刑事訴訟法第368條，判決如主文。
本案經檢察官姜麗儒到庭執行職務。
中    華    民    國    95    年    12    月    29    日
                  刑事第八庭    審判長法  官  李炫德
                                      法  官  蔡國卿
                                      法  官  簡志瑩
以上正本證明與原本無異。
不得上訴。
中    華    民    國    95    年    12    月    29    日
                                      書記官  白  蘭


司法院資訊處製作；財團法人民間司法改革基金會備份。
